臺灣宜蘭地方法院刑事判決　　　　　　　 96年度訴字第190號
公　訴　人　臺灣宜蘭地方法院檢察署檢察官
被　　　告　丙○○
　　　　　　　　　　（現另案於臺灣宜蘭監獄執行中）
指定辯護人　本院公設辯護人　丁○○
上列被告因殺人未遂案件，經檢察官提起公訴（96年度偵字第41
5號），本院判決如下：
    主  文
本件公訴不受理。
    理  由
一、公訴意旨略以：被告丙○○於民國95年11月10日7時10分許
    ，在宜蘭縣礁溪鄉○○路24號前與其友人甲○○聊天，適乙○○騎乘機車從旁經過，丙○○見乙○○前來，遂向乙○○
    催討債款而起爭執，竟基於殺人之犯意，持不明之鐵製銳利
    兇器，朝乙○○之頭部砍殺2次，其中1刀砍到乙○○之頭頂
    部，致使乙○○受有頭頂部損傷及砍裂傷之傷害。嗣因乙○○徒手奪下丙○○所持之兇器，始未遂，乙○○右手拇指亦
    因奪取兇器之際受有右手拇指破皮之傷害。因認被告丙○○
    涉犯刑法第271條第2項、第1項之殺人未遂罪嫌等語。
二、按刑法上殺人未遂罪與傷害罪之區別，應視加害人有無殺意
    為斷，被害人所受傷害程度，雖不能據為認定有無殺意之唯
    一標準，但加害人下手情形如何，於審究犯意方面，仍不失
    為重要參考資料。故在判斷行為人於行為當時，主觀上是否
    有殺人之故意，即應斟酌其使用之兇器種類、攻擊之部位、
    行為時之態度，並深入觀察行為人與被害人之關係、衝突之
    起因、行為當時所受之刺激、下手力道之輕重、行為時現場
    爭執之時空背景、被害人受傷情形及行為人事後之態度等各
    項因素，綜合加以研析，尚不能僅以行為人有持刀砍傷被害
    人，即認其必有殺人之犯意。
三、本件公訴意旨認被告丙○○涉犯殺人未遂之罪嫌，無非係以
    下列證據為據：
（一）被告於警詢、偵查中之供詞。
（二）證人乙○○於偵查、本院審理中之證詞。
（三）證人甲○○於警詢中之證詞。
（四）乙○○受傷照片1幀。
（五）杏和醫院診斷證明書1紙、杏和醫院96年5月29日杏和（96
    ）法院字第003號函暨所附病歷資料1份。
四、證據能力部分：
（一）按被告以外之人於審判外之言詞或書面陳述，除法律有規
      定者外，不得作為證據。又被告以外之人於審判外之陳述
      ，雖不符前4條之規定，而經當事人於審判程序同意作為
      證據，法院審酌該言詞陳述或書面陳述作成時之情況，認
      為適當者，亦得為證據。刑事訴訟法第159條第1項、第15
      9條之5第1項分別定有明文。
（二）經查：證人甲○○於95年12月30日之警詢筆錄（見警卷第
      7頁至第8頁），雖係被告以外之人於審判外之言詞陳述，
      惟業經被告於審判程序中表示同意作為證據（見本院卷第
      20頁），且本院審酌上開言詞陳述作成時情況，並無違法
      之處，認為適當，依上開規定，自得作為證據使用，先予
      敘明。
五、訊據被告丙○○固坦承伊有於上開時、地，持兇器攻擊乙○○2次，致乙○○受有頭頂部損及砍裂傷長4公分、深1公分
    與右手姆指破皮損傷傷害之事實（見本院卷第18頁）。惟其
    堅詞否認有何殺人未遂之犯行，辯稱：伊係持鐵棍傷害乙○○，並無殺人之犯意等語。
六、本院之判斷：
（一）證人乙○○於96年1月31日偵查中證述：「當時被告拿菜
      刀朝我頭部砍殺2次，…後來我用我左腋下將被告菜刀挾
      住，我右手大拇指因搶菜刀被割刀。我頭骨沒有破裂，被
      告拿的是小型菜刀。」等語（見偵卷第7頁）；於96年7月
      12日本院審理中證述：「95年11月10日7時10分，在宜蘭
      縣礁溪鄉○○路24號前，我要去上班，經過案發地點，遇
      到甲○○、被告，我騎摩托車過去要跟他們聊天，被告就
      走過來，手持白色類似菜刀的東西由上往下垂直往我頭部
      砍，我們並無先吵架。他砍了以後才說我欠他毒品的錢，
      但我並沒有欠。我有看見被告對我行兇所用的器具，我確
      定是菜刀，我不知道那把菜刀哪裡來的。被告是用刀鋒砍
      我，他砍我的時候沒有說什麼話，砍了之後才說『你以為
      我不敢對你怎樣』。當時甲○○有親眼目睹整個過程，菜
      刀也是他拿走的。甲○○當時站在旁邊看，他喊說不要不
      要。我受傷之後自己騎機車到醫院。我與被告認識10年多
      ，平時交情很熟，我們都住附近。被告拿銀白色的小菜刀
      砍我，菜刀大小跟我畫的差不多，是鐵製品，跟我們家裡
      用的菜刀一樣，握把與刀面都是鐵的。被告走過來時刀子
      放在背後，他砍我一下就砍到頭，砍到第二下時我雙手將
      他的手腕握住挾入我的腋下，在搶他的菜刀，之後我交給
      甲○○，我就走了，被告也沒追過來。我就診的醫院離案
      發地點騎機車約2分鐘，我到醫院時意識很清楚。被告第
      二刀砍下來時因為我用雙手去抓，所以沒有砍到，並不是
      他砍不到我，我才去抓。被告砍我的時候沒說什麼，我只
      記得他說『你以為我不敢對你怎樣』、『你在唸我什麼瘋
      話（台語）』等語，是在他砍完後，退回去的時候講的。
      我將刀搶下後，被告就後退，也沒有再過來了，我將東西
      交給甲○○，牽起機車我就走了。第二刀也是往我頭部砍
      。當時被告沒有講欠錢的事，欠錢的事是於警局時警察說
      被告說我欠他錢，所以我才會說欠錢的事。我與甲○○、
      被告平常都是好朋友。我現在傷勢已縫了幾針，沒有什麼
      大礙。頭頂損傷及砍裂傷就是他砍的那刀，右手拇指破皮
      是搶刀的時候所受的傷。」等語，並繪製兇器形狀、大小
      圖樣1紙附卷供參（見本院卷第41頁至第46頁、第48頁）
      。
（二）而觀之證人乙○○於偵查、本院審理中均明確證述被告攻
      擊伊使用之兇器確為菜刀，且於本院審理中清楚描述該菜
      刀之顏色為銀白色、刀刃部分長約15.5公分、刀柄部分長
      約5公分，均寬約4.5公分；材質皆為鐵製品，此有上開兇
      器圖樣1紙在卷可參（見本院卷第48頁），況於被告第二
      次持該菜刀攻擊證人乙○○時，乙○○隨即以雙手將被告
      手持菜刀之手腕挾在腋下，搶下該菜刀，則證人乙○○當
      無誤認兇器之虞。復觀之證人乙○○於95年11月10日至杏
      和醫院急診就醫時意識清醒，經醫師診斷受有頭頂部損傷
      及砍裂傷長4公分、深1公分與右手姆指破皮損傷之傷害，
      並施以傷口清創、縫合5針之治療共50分鐘，期間乙○○
      之生命現象正常，此有杏和醫院診斷證明書1紙、杏和醫
      院96年5月29日杏和（96）法院字第003號函暨所附病歷1
      份、被告受傷照片1幀在卷足憑（見警卷第14頁至第15頁
      、偵卷第26頁至第29頁），顯示證人乙○○於就醫時意識
      清醒，所受上開傷害係利刃所傷。益證證人乙○○所述於
      上開時、地，被告係持小型菜刀攻擊伊乙節，係屬真實。
      被告仍辯稱係持鐵棍攻擊乙○○等語，自不足採。
（三）佐以證人甲○○於95年12月30日警詢中證稱：「我只記得
      約在95年11月份上旬左右，在宜蘭縣礁溪鄉○○路24號。
      當時我在住家廟旁喝茶，就遇到丙○○前來聊天，大約過
      了5分鐘左右乙○○就騎機車經過看見我和丙○○，丙○○當時就叫乙○○過去要和他說話，丙○○並向乙○○說
      之前欠的錢何時才還，乙○○向丙○○說我不還錢不然要
      怎樣等話，…我清楚看見丙○○用右手持器具由上而下向
      乙○○頭部攻擊，乙○○當時頭部鮮血直流並欲搶丙○○
      手上之器具，…乙○○就騎機車離開現場。我當時真的未
      看清楚丙○○拿何種器具攻擊乙○○。…現在器具於何處
      我不知道。…我與乙○○、丙○○都是朋友關係，無任何
      恩怨。」等語（見警卷第7頁至第8頁）。參以被告於95年
      12月27日警詢中供稱：「我與乙○○係朋友關係。於95年
      11月10日7時10分許，在宜蘭縣礁溪鄉○○路24號，我與
      朋友甲○○聊天，然後乙○○騎機車經過看見甲○○，停
      下車子後便與甲○○聊天，當時我就走至乙○○身旁詢問
      他之前欠我的錢是不是不還我，然後乙○○跟我說就是不
      還錢給我，我聽了很生氣，…往乙○○頭部敲打2下，乙○○就騎機車離開現場。…乙○○當時受傷後就騎機車往
      礁溪方向離開現場，並向我說要去醫院就醫，我沒有追趕
      。」等語（見警卷第1頁）；於96年2月14日偵查中供稱：
      「於95年11月10日7時10分許，在宜蘭縣礁溪鄉○○路24
      號，…我…敲他頭部2下。…我因為債務糾紛才砍殺乙○○。」等語（見偵卷第16頁至第17頁）。益證證人乙○○
      前述伊與被告、甲○○係屬好友，於95年11月10日7時10
      分許，伊騎乘機車經過宜蘭縣礁溪鄉○○路24號前，見被
      告、甲○○在該處聊天，即騎乘機車至該處欲參與聊天，
      伊與被告因債務糾紛發生爭執，被告遂持小型菜刀攻擊伊
      頭部2下，第一下擊中伊頭頂，被告再持該菜刀朝伊頭部
      攻擊時，伊乃以雙手挾住被告手持菜刀之手腕在腋下，並
      搶下該菜刀，伊因此受有上開傷害，伊隨即騎乘機車至醫
      院就醫，而被告並未在後追趕乙節，係屬真實。
（四）綜上證據，可證被告與乙○○係屬舊識好友關係，於95年
      11月10日7時10分許，被告與甲○○在宜蘭縣礁溪鄉○○
      路24號前聊天，乙○○騎乘機車經過，見狀趨前欲參與聊
      天，被告遂向乙○○催討債款而發生爭執，被告乃在不詳
      地點取得小型菜刀1支，朝乙○○頭部攻擊2下，第一下擊
      中乙○○頭頂，第二下再朝乙○○頭部攻擊時，乙○○以
      雙手挾住被告持菜刀之手腕在腋下，並搶下該菜刀，致乙○○受有頭頂部損傷及砍裂傷長4公分、深1公分與右手姆
      指破皮損傷之傷害，乙○○隨即騎乘機車至杏和醫院就醫
      ，而被告並未在後追趕。則由上開情節，可知被告與乙○○原係舊識好友，本件起因於被告向乙○○催討債務，為
      乙○○所拒，而發生爭執，被告乃一時衝動持小型菜刀攻
      擊乙○○頭部，而頭部固屬人體之重要部位，然倘若被告
      有殺人之犯意，縱該菜刀係屬小型，然仍係利器，被告大
      可在乙○○毫無防備之心下，猛力攻擊乙○○頭部，惟依
      乙○○所受上開傷勢，及乙○○尚能輕易奪下被告持用之
      菜刀，顯示被告接續2次攻擊乙○○之力道應屬輕微，況
      於乙○○騎乘機車離去時，被告亦未有任何追殺之舉動，
      故綜觀當時被告與乙○○之關係、衝突起因、被告使用之
      兇器、攻擊部位、下手力道輕重、被害人受傷情形及被告
      事後態度等一切情狀，堪認被告僅係基於傷害犯意而為，
      與殺人罪之構成要件有間，至為灼然。是被告辯稱：伊無
      殺人之犯意等語，堪以採信。
七、從而，被告應僅有傷害乙○○之故意，核其所為係犯刑法第
    277條第1項之傷害罪，公訴意旨認其係犯刑法第271條第2項
    、第1項之殺人未遂罪，尚有未洽。又按告訴乃論之罪，告
    訴人於第一審辯論終結前得撤回其告訴，又告訴經撤回者，
    應諭知不受理之判決，刑事訴訟法第238條第1項、第303條
    第3款分別定有明文。而本院認被告係犯刑法第277條第1項
    之傷害罪，已如前述，依刑法第287條前段之規定，須告訴
    乃論。茲據告訴人乙○○於本院審理中當庭撤回告訴，並有
    刑事撤回告訴聲請狀1紙在卷可參（見本院卷第46頁、第49
    頁），爰依上開規定，逕諭知不受理之判決。
八、據上論斷，應依刑事訴訟法第303條第3款，判決如主文。
本案經檢察官沈念祖到庭執行職務。
中　　華　　民　　國　　96　　年　　8　　月　  21 　　日
                      刑事第四庭審判長法  官　謝佩玲
                                      法  官  辜漢忠
                                      法  官  蘇錦秀
以上正本證明與原本無異。
如不服本判決應於收受本判決後10日內向本院提出上訴書狀，並
應敘述具體理由。若未敘述理由者，應於上訴期間屆滿後20日內
向本院補提理由書狀（均須按他造當事人之人數附繕本）。
                                      書記官　葉瑩庭
中　　華　　民　　國　　96　　年　　8　　月　  21 　　日
